【裁判字號】    98,上訴,306
【裁判日期】    980430
【裁判案由】    違反藥事法等
【裁判全文】
臺灣高等法院高雄分院刑事判決         98年度上訴字第306號
上  訴  人
即  被  告  乙○○
上列上訴人因違反藥事法等案件，不服臺灣高雄地方法院97 年
度醫訴字第2 號中華民國98年1 月8 日第一審判決（起訴案號：
臺灣高雄地方法院檢察署97年度偵字第18044 號），提起上訴，
本院判決如下：
     主  文
上訴駁回。
     事  實
一、乙○○與楊坤根及真實姓名年籍不詳、自稱「張先生」之成
    年男子均明知楊坤根並未取得合法中醫師資格，且渠等所提
    供之藥品「牛樟膠」並非經過衛生署檢驗之合法藥品，係屬
    未經核准，擅自製造之偽藥，竟仍共同意圖為自己不法之所
    有，基於擅自執行醫療業務、販賣偽藥及詐欺取財之犯意聯
    絡，於民國95年8 月21日上午11時許，由乙○○與上開自稱
    「張先生」之不詳成年男子佯裝為夫妻關係，在位於高雄縣
    鳥松鄉○○路123 號之「長庚醫院」內尋覓不特定之病患，
    適有甲○○○至該處就診，乙○○即趨前與甲○○○攀談並
    瞭解甲○○○之病徵後，向身患坐骨神經痛及風濕之甲○○
    ○謊稱其本無法行走，因服用「牛樟膠」後即痊癒云云，甲
    ○○○遂不疑有他，而隨同乙○○及「張先生」前往高雄縣
    仁武鄉某處民宅，與自稱「楊教授」之楊坤根見面，並由楊
    坤根為甲○○○把脈後，向甲○○○佯稱：吃完牛樟膠後身
    體就會好云云，致甲○○○陷於錯誤，購買「牛樟膠」2 盒
    ，「張先生」與乙○○隨即搭載甲○○○返回其住處後，由
    甲○○○領取現金新臺幣（下同）6 萬元交予乙○○，乙○
    ○則交付「牛樟膠」2 盒，並留下行動電話門號0000000000
    號予甲○○○，乙○○、楊坤根及「張先生」因而共同詐騙
    6 萬元之財物得逞，乙○○分得其中2 萬4 千元。嗣因甲○
    ○○發覺有異，而報警循線查獲。
二、案經臺灣高雄地方法院檢察署檢察官自動檢舉偵查起訴。
     理  由
一、按被告以外之人於審判外之陳述，雖不符刑事訴訟法第159
    條之1 至第159 條之4 之規定，而經當事人於審判程序同意
    作為證據，法院審酌該言詞陳述或書面陳述作成時之情況，
    認為適當者，亦得為證據；當事人、代理人或辯護人於法院
    調查證據時，知有第159 第1 項不得為證據之情形，而未於
    言詞辯論終結前聲明異議者，視為有前項之同意，刑事訴訟
    法第159 條之5 定有明文。本件判決所援引之以下各項證據
    （詳後述），固有部分屬傳聞證據，然公訴人、被告於本院
    調查證據時，均知有前開第159 第1 項不得為證據之情形，
    而於本院言詞辯論終結前，均未聲明異議，本院審酌該等證
    據作成時之狀況，並無違法取證之情事，且無不宜作為證據
    之情形，依前開說明，爰認均有證據能力，合先敘明。
二、訊據上訴人即被告乙○○（下稱被告）雖不否認在上開時、
    地向被害人甲○○○推銷牛樟膠藥物，並與佯裝其先生之「
    張先生」載被害人前往高雄縣仁武鄉某處民宅，而由在該處
    之楊坤根為甲○○○把脈並販售「牛樟膠」2 盒予被害人，
    被告與「張先生」隨即搭載被害人返回其住處領取現金6 萬
    元交予被告，而由被告交付「牛樟膠」2 盒，事後並分得2
    萬4 千元等事實，然矢口否認有何擅自執行醫療業務、販賣
    偽藥及詐欺取財之犯行，辯稱：被害人是向「楊教授」買的
    ，伊沒有賣藥，也沒有把脈云云。經查：
  (一)被告乙○○於95年8 月21日上午11時許，與自稱「張先生」
    之不詳男子佯裝為夫妻關係，在「長庚醫院」向身患坐骨神
    經痛及風濕之被害人甲○○○稱其本無法行走，因服用「牛
    璋膠」後即痊癒云云，被害人因而隨同被告及「張先生」前
    往高雄縣仁武鄉某處民宅，與自稱「楊教授」之楊坤根見面
    ，並由楊坤根為被害人把脈後，向被害人稱：吃完牛樟膠後
    身體就會好云云，被害人因而購買「牛樟膠」2 盒，並由被
    告與「張先生」搭載被害人返回其住處領取現金6 萬元交予
    被告後，由被告交付「牛樟膠」2 盒，並留下行動電話門號
    0000000000號予被害人，被告事後分得其中2 萬4 千元等事
    實，業據被告於原審審理時供承不諱（見原審卷第15、38、
    43 頁） ，核與證人即被害人甲○○○於警詢、偵查及本院
    審理時所指訴其遭被告及「楊教授」、「張先生」等人詐騙
    以6 萬元之代價購買「牛樟膠」2 盒等情相符（見警卷第21
    頁，偵1 卷第5 、6 頁，偵2 卷第35至37頁，原審卷第39、
    40頁），此部分之事實應堪信為真實。而被害人甲○○○所
    提供之「牛樟膠」1 盒（檢驗編號3 ，檢驗編號詳見偵2 卷
    第8頁 之編號表），經行政院衛生署藥物食品檢驗局檢驗結
    果，檢出含有「Cinnamic acid （即大黃、白膠香、地骨皮
    、安息香、徐長卿、秘魯香膠、茴香莖葉、蘿藦子等中藥材
    之成分）」、「Betaine （即枸杞子藥材成分）」及「紅鹿
    或馬鹿（Cervus elaphus）DNA 」等成分，有高雄縣政府衛
    生局96年10月9 日衛局藥字第09600317390 號函文、行政院
    衛生署藥物食品檢驗局96年7 月10日藥檢參字第0960011457
    號函文暨所附檢驗報告書1 份、96年9 月28日藥檢參字第
    096001 4076 號函文暨檢驗報告書1 份在卷可稽（見偵2 卷
    第9 至14頁），是被告乙○○載送被害人甲○○○前去購買
    之「牛樟膠」2 盒，均含有上開藥物成分，係屬藥事法第20
    條所稱未經核准，擅自製造之偽藥甚明。
  (二)雖被告另辯稱：被害人是向「楊教授」買的，伊沒有賣藥，
    也沒有把脈云云。然查，以自己犯罪之意思而參與，其所參
    與者雖非犯罪構成要件之行為，仍無解於共同正犯之罪責；
    又共同正犯在犯意聯絡範圍內之行為，應同負全部責任（最
    高法院66年台上字第2527號、91年台上字第50號分別著有判
    例）；本件被告與楊坤根及自稱「張先生」之不詳男子既在
    事前已共同謀議實施本件擅自執行醫療業務、販賣偽藥及詐
    欺取財之犯行，且又分工扮演候診之張姓夫婦及看診之「楊
    教授」，而各自分擔本件犯行之部分行為，是渠等三人就本
    件犯行確有犯意聯絡及行為分擔，則依上開最高法院判例所
    示，縱然把脈之醫療行為及販賣偽藥之行為係由共犯楊坤根
    所為，然係屬在犯意聯絡範圍內之行為，仍無解於被告所應
    負共同正犯之罪責。是被告所執上開辯詞，亦非可採。
  (三)綜上，本案事證明確，被告犯行堪予認定，應依法論科。
三、按「醫療行為」係指以治療、矯正或預防人體疾病、傷害、
    殘缺為直接目的，所為之診察、診斷及治療；或基於診察、
    診斷結果，以治療為目的，所為的處方、用藥、施術或處置
    等行為的全部或一部，均屬之；又「醫療業務」係指以醫療
    行為為職業者而言（行政院衛生署65年4 月6 日衛署醫字第
    107880號函參照），是本件共犯楊坤根為被害人甲○○○把
    脈後，給予本件「牛樟膠」偽藥予被害人服用，自屬執行醫
    療業務無疑。次按，藥事法所稱偽藥，依該法第20條第1 款
    之規定，凡為未經核准擅自製造之藥品均屬之，而本件被告
    乙○○所販賣之「牛樟膠」，經檢驗結果，含有「Cinnamic
    acid（即大黃、白膠香、地骨皮、安息香、徐長卿、秘魯香
    膠、茴香莖葉、蘿藦子等中藥材之成分）」、「Betaine （
    即枸杞子藥材成分）」及「紅鹿或馬鹿（Cervus elaphus）
    DNA 」等藥物成分，已如上述，為未經核准擅自製造之藥品
    ，係屬藥事法第20條第1 款所稱之偽藥甚明。是核被告乙○
    ○所為，係犯醫師法第28條第1 項前段之未取得合法醫師資
    格擅自執行醫療業務罪、藥事法第83條第1 項之販賣偽藥罪
    及刑法第339 條第1 項之詐欺取財罪。公訴意旨雖未論及藥
    事法第83條第1 項之販賣偽藥罪，然於起訴犯罪事實均已明
    確提及，且公訴人已於原審審理時予以補充論列（見原審卷
    第44頁），顯然已就被告上開犯行予以起訴，而漏引上開法
    條，本院自應予以審理。被告就上開犯行，與楊坤根及「自
    稱「張先生」之不詳成年男子間，有犯意聯絡及行為分擔，
    為共同正犯。又本件被告係以未取得合法醫師資格，擅自執
    行醫療業務，並販賣偽藥予被害人，以詐術使被害人交付財
    物，彼此行為間均亦具有局部之同一性關係，被告以一行為
    觸犯上開3 罪名，為想像競合犯，應依刑法第55條之規定，
    從一重之販賣偽藥罪處斷。
四、原審認被告罪證明確，因而適用藥事法第83條第1 項，醫師
    法第28條第1 項前段，刑法第11條、第28條、第339 條第1
    項、第55條等規定，並審酌被告明知楊坤根未具合法醫師資
    格，竟仍與之及自稱「張先生」之不詳男子共謀擅自進行醫
    療業務，復未經核准擅自販賣偽藥予被害人使用，影響公眾
    用藥安全性，並對用藥人之身體健康妨害甚巨，另考量被告
    之犯罪動機係為營利，其犯罪之手段係擅自從事醫療行為並
    販賣偽藥及詐欺取財牟利，而其違法執行醫療及販賣偽藥之
    行為，除行醫之資格、能力堪慮，或有生危害於就診者，更
    因未受主管機關監督，無法妥善保護病患權益，特別是所販
    售之藥品未經主管機關核准，其成分、療效不明，對於社會
    整體危害甚巨；惟念其與被害人達成和解，業據被害人供述
    在卷（見偵1 卷第6 頁），顯有悔意等一切情狀，量處有期
    徒刑10月，並以被告上開犯行之犯罪時間在96年4 月24日以
    前，合於中華民國96年罪犯減刑條例所定減刑條件，應予減
    其宣告刑二分之一即為有期徒刑5 月。又敘明按藥事法第79
    條第1 項規定「查獲之偽藥或禁藥，沒入銷燬之」，上開沒
    入銷燬規定，係列於藥事法第8 章「稽查及取締」內，而非
    列於第9 章之「罰則」，其性質應屬行政秩序罰，屬行政機
    關行政程序科罰之權限，法院自不得越權於判決內諭知沒入
    銷燬（92年度臺上字第2718號判決參照）。而上開被害人甲
    ○○○提供之牛樟膠共2 盒，業經被告乙○○交付被害人使
    用，已非被告所有，自與刑法第38條第2 項第2 、3 款之規
    定不符，爰不為沒收之宣告。其認事用法，核無不合，量刑
    亦屬允當。被告上訴意旨否認犯罪，指摘原判決不當，為無
    理由，應予駁回。至於被告請求宣告緩刑乙事，因被告尚有
    另案經檢察官起訴，並於台灣屏東地方法院審理中（96年度
    訴字第859 號），有台灣高等法院被告前案紀錄表在卷可稽
    ，是本件被告不宜宣告緩刑，一併敘明。
據上論斷，應依刑事訴訟法第273 條之1 、第368 條，判決如主
文。
本案經檢察官張其主到庭執行職務。
中    華    民    國    98    年    4     月    30    日
                  刑事第四庭    審判長法  官  蕭權閔
                                      法  官  李嘉興
                                      法  官  吳進寶
以上正本證明與原本無異。
如不服本判決應於收受本判決後10日內向本院提出上訴書狀，其
未敘述上訴理由者，並得於提起上訴後10日內向本院補提理由書
狀（均須按他造當事人之人數附繕本）「切勿逕送上級法院」。
中    華    民    國    98    年    4     月    30    日
                                      書記官  林佳蓉
附錄本判決論罪科刑法條：
藥事法第83條第1項
明知為偽藥或禁藥，而販賣、供應、調劑、運送、寄藏、牙保、
轉讓或意圖販賣而陳列者，處7年以下有期徒刑，得併科新臺幣5
百萬元以下罰金。
醫師法第28條：
未取得合法醫師資格，擅自執行醫療業務者，處 6 個月以上 5
年以下有期徒刑，得併科新臺幣30萬元以上150萬元以下罰金，
其所使用之藥械沒收之。但合於下列情形之一者，不罰：
一  在中央主管機關認可之醫療機構，於醫師指導下實習之醫學
    院、校學生或畢業生。
二  在醫療機構於醫師指示下之護理人員、助產人員或其他醫事
    人員。
三  合於第 11 條第 1 項但書規定。
四  臨時施行急救。
刑法第339條第1項：
意圖為自己或第三人不法之所有，以詐術使人將本人或第三人之
物交付者，處5 年以下有期徒刑、拘役或科或併科1 千元以下罰
金。


司法院資訊處製作；財團法人民間司法改革基金會備份。
